ACORDAO-COMPLETO-2342622

ACÓRDÃO 602/2019 ATA 2/2019 - SEGUNDA CÂMARA

VISTOS, relatados e discutidos estes autos de tomada de contas especial instaurada pela Caixa Econômica Federal (Caixa) em desfavor, originalmente, de Pedro Antônio Vilela Barbosa e de José Genaldi Ferreira Zumba, como então prefeitos de São João - PE (gestões: 2005-2008/2009-2012 e 2013-2016 respectivamente) , diante da execução apenas parcial do objeto pactuado pelo Contrato de Repasse nº  227456-03/2007 celebrado pelo então Ministério do Esporte para a urbanização do Complexo Turístico no Espaço Cultural do Terminal do Trem, na sede do referido município, com a previsão do aporte de R$ 292.500,00 em recursos federais e de R$ 50.961,85 em recursos da contrapartida municipal, perfazendo o valor total de R$ 343.461,85; 
ACORDAM os Ministros do Tribunal de Contas da União, reunidos em Sessão da 2ª Câmara, ante as razões expostas pelo Relator, em: 
9.1. rejeitar as alegações de defesa apresentadas pelo Sr. Pedro Antônio Vilela Barbosa e pela Construtora e Incorporadora Nunes e Rodrigues Ltda., nos termos do art. 12 da Lei n.º 8.443, de 1992; 
9.2. julgar irregulares as contas do Sr. Pedro Antônio Vilela Barbosa e da Construtora e Incorporadora Nunes e Rodrigues Ltda., nos termos dos arts. 16, III, alíneas "b" e "c", e 19, caput, da Lei nº 8.443, de 1992, para condená-los ao pagamento do débito apurado nos autos, atualizado monetariamente e acrescido de juros de mora calculados desde as datas indicadas até o efetivo recolhimento, fixando-lhes o prazo de 15 (quinze) dias, contados da ciência deste Acórdão, para que comprovem, perante o Tribunal, o recolhimento da correspondente importância ao Tesouro Nacional, abatendo-se, na oportunidade, as parcelas eventualmente já ressarcidas, nos termos do art. 23, III, "a", da citada lei e do art. 214, III, "a", do Regimento Interno do TCU (RITCU) , sob as seguintes condições:
9.2.1. em desfavor de Pedro Antônio Vilela Barbosa:
	Valor - R$
	Data

	12.899,25
	13/1/2009

	8.482,50
	17/3/2009

	9.740,25
	14/12/2009

	65.578,50
	8/1/2010

	18.324,48
	27/9/2010

	9.901,77
	28/12/2010

	33.608,25
	29/9/2011

9.2.2. em desfavor de Pedro Antônio Vilela Barbosa em solidariedade com a Construtora e Incorporadora Nunes e Rodrigues Ltda.:
	Valor - R$
	Data

	9.391,50
	15/1/2009

	5.742,10
	16/1/2009

	9.971,00
	19/3/2009

	11.437,28
	17/12/2009

	49.674,84
	   6/1/2010

	28.122,24
	  6/1/2010

	20.593,48
	21/12/2010

	11.752,90
	  4/1/2011

9.3. aplicar em desfavor de Pedro Antônio Vilela Barbosa e da Construtora e Incorporadora Nunes e Rodrigues Ltda. a multa prevista no art. 57 da Lei nº  8.443, de 1992, sob os valores de R$ 100.000,00 (cem mil reais) e de R$ 70.000,00 (setenta mil reais) , respectivamente, com a fixação do prazo de 15 (quinze) dias, contados da ciência deste Acórdão, para comprovarem, perante o Tribunal (art. 214, III, "a", do RITCU) , o recolhimento das dívidas ao Tesouro Nacional, atualizadas monetariamente na forma da legislação em vigor;
 9.4. autorizar, caso requerido, nos termos do art. 26 da Lei n.º 8.443, de 1992, e do art. 217 do RITCU, o parcelamento das dívidas fixadas por este Acórdão em até 36 (trinta e seis) parcelas mensais e sucessivas, sobre as quais incidirão a atualização monetária e os correspondentes acréscimos legais, esclarecendo aos responsáveis que a falta de pagamento de qualquer parcela importará no vencimento antecipado do saldo devedor, sem prejuízo das demais medidas legais;
9.5. autorizar, desde logo, a cobrança judicial das dívidas fixadas por este Acórdão, nos termos do art. 28, inciso II, da Lei n.º 8.443, de 1992, caso não atendidas as notificações; e
9.6. determinar que a unidade técnica envie a cópia deste Acórdão, acompanhado do Relatório e da Proposta de Deliberação que o fundamenta, à Procuradoria da República no Estado de Pernambuco, nos termos do art. 16, § 3º, da Lei n.º 8.443, de 1992, e do art. 209, § 7º, do RITCU, para o ajuizamento das ações civis e penais cabíveis.

Tomada de Contas Especial instaurada pela Caixa Econômica Federal (Caixa), diante da execução apenas parcial do objeto pactuado pelo Contrato de Repasse nº 227456-03/2007, celebrado pelo então Ministério do Esporte, para a urbanização do Complexo Turístico do Espaço Cultural do Terminal do Trem, localizado na sede do município, com a previsão do aporte de R$ 292.500,00 em recursos federais e de R$ 50.961,85 em recursos da contrapartida, perfazendo o valor total de R$ 343.461,85.

Segunda Câmara

Município de São João - PE.

3. Responsáveis: Pedro Antônio Vilela Barbosa (CPF XXX.657.314-XX); Construtora e Incorporadora Nunes e Rodrigues Ltda. - ME (CNPJ 06.259.966/0001-24).

Ana Arraes (Presidente).

13.1. Ministros presentes: Ana Arraes (Presidente), Augusto Nardes e Raimundo Carreiro.
13.2. Ministra que alegou impedimento na Sessão: Ana Arraes (Presidente).
13.3. Ministro-Substituto convocado: Marcos Bemquerer Costa.
13.4. Ministro-Substituto presente: André Luís de Carvalho (Relator).

ACORDAO-COMPLETO-2350591

Acórdão 2471/2019 - Segunda Câmara

ACORDAO-COMPLETO-2534444

Acórdão 4787/2022 - Segunda Câmara

ACORDAO-COMPLETO-2494938

Acórdão 941/2022 - Segunda Câmara

ACORDAO-COMPLETO-2482676

Acórdão 8210/2021 - Segunda Câmara

ACORDAO-COMPLETO-2416564

Acórdão 13283/2020 - Segunda Câmara

ACORDAO-COMPLETO-2410695

Acórdão 5673/2020 - Segunda Câmara

ANDRÉ DE CARVALHO

Trata-se de tomada de contas especial instaurada pela Caixa Econômica Federal (Caixa) em desfavor, originalmente, de Pedro Antônio Vilela Barbosa e de José Genaldi Ferreira Zumba, como então prefeitos de São João - PE (gestões: 2005-2008/2009-2012 e 2013-2016 respectivamente) , diante da execução apenas parcial do objeto pactuado pelo Contrato de Repasse nº  227456-03/2007 celebrado pelo então Ministério do Esporte para a urbanização do Complexo Turístico no Espaço Cultural do Terminal do Trem, na sede do referido município, com a previsão do aporte de R$ 292.500,00 em recursos federais e de R$ 50.961,85 em recursos da contrapartida municipal, perfazendo o valor total de R$ 343.461,85. 
2.	Após a análise final do feito, o auditor federal da então Secex-RN lançou o seu parecer conclusivo à Peça 44, com a anuência dos dirigentes da unidade técnica (Peças 45 e 46) , nos seguintes termos:
	" (...) 2. Conforme o disposto na cláusula quarta do termo do contrato de repasse, foram previstos R$ 355.949,97 para a execução do objeto, dos quais R$ 292.500,00 seriam repassados pelo Ministério do Turismo, e R$ 63.449,97 a título de contrapartida municipal (peça 1, p. 41) . Com o advento do Termo Aditivo s/n, de 3/7/2008, o valor da contrapartida passou para R$ 50.961,85, totalizando o novo montante em R$ 343.461,85 (peça 1, p. 55) .
	3. Os recursos federais foram repassados à conta bancária vinculada em uma única parcela, mediante a ordem bancária nº 2008OB901347, de 24/9/2008, no valor de R$ 292.500,00 (peça 1, p. 280) , e creditado na aludida conta vinculada em 26/9/2008 (peça 1, p. 270) . 
	4. Os valores desbloqueados pela Caixa e postos à disposição da Prefeitura Municipal foram (peça 1, p. 254) :
	Data do desbloqueio
	Valor Federal (R$) 
	Valor da Contrapartida (R$) 

	13/1/2009
	12.899,25
	2.234,35

	17/3/2009
	8.482,50
	1.488,50

	14/12/2009
	9.740,25
	1.697,03

	8/1/2010
	65.578,50
	12.218,58

	27/9/2010
	18.324,48
	2.269,00

	28/12/2010
	9.901,77
	1.851,13

	29/9/2011
	33.608,25
	5.850,95

	Total
	158.535,00
	27.609,54

	5.	A Caixa restituiu aos cofres da União, em 22/8/2014, o saldo remanescente não utilizado da conta bancária vinculada ao contrato de repasse no valor de R$ 224.428,38, incluídos os rendimentos da aplicação financeira obtidos em poupança (peça 1, p. 276) . 
	6. O ajuste inicial vigeu no período de 25/10/2007 a 17/10/2008, consoante a cláusula décima sexta do termo do contrato de repasse (peça 1. p. 47) . Posteriormente, a vigência foi prorrogada por sucessivos termos aditivos s/n, tendo o último estendido até 25/10/2012 (peça 1, p. 74) , com prazo final para a apresentação da prestação de contas até 24/12/2012 (peça 1, p. 47, item 12) .
	7.	Ao longo da execução do contrato de repasse, a Caixa realizou sucessivas vistorias in loco na obra, consubstanciadas nos Relatórios de Acompanhamento de Engenharia - RAEs (peça 1, p. 7983, 85-89, 97-103, 109-117, 123-125, 133-141, 147-157, 163-171, 175-181 e 187-193) , esta última realizada em 7/3/2012 (peça 1, p. 187, item 2) , tendo resultado nos Pareceres PA GIDUR/CA 493/13, de 19/7/2013 (peça 1, p. 195-202) , e PA GIDUCCA 797/2014 (peça 1, p. 5-7) , atestando 57,71% da execução da obra e evidenciando as seguintes irregularidades que impedem a sua funcionalidade: 
	I - quanto à área do Terminal do Trem:	 a) parte dos serviços de paisagismo que foi executada está danificada; b) existem alguns postes na área do passeio que estão atrapalhando a circulação; c) foram visualizadas tampas de caixa de passagem danificadas; d) a coberta apresenta selamento; e) não foram executadas as soluções de acessibilidade revistas em projeto; f) trechos do passeio e do meio-fio estão danificados ou com ausência de blocos de concreto; g) existem entulhos na área de intervenção; h) a calçada do lado oposto à praça não foi executada, bem como parte do passeio em concreto intertravado; i) necessidade de melhorar as condições de drenagem, visto a área apresenta diversos pontos com empoçamentos; j) parte da instalação elétrica está aparente, gerando risco a segurança das pessoas; k) existem serviços executados que apresentam divergência com o projeto (ex: rampa de acesso à edificação executada parcialmente, área ao lado da rampa) , necessitando de adequação do projeto; l) o quadro de medição com disjuntor não foi encontrado; m) a recuperação da fachada do antigo terminal de trem não foi realizada; n) não foram executados os serviços de melhoria na iluminação pública; o) não há bancos instalados; e p) os serviços referentes ao passeio em concreto intertravado não foram totalmente executados.
	II - quanto aos canteiros da Rua Coronel João Fernandes: q) ausência de alguns postes de iluminação, de bancos e tampas de caixa de passagem previstos em projeto; r) existência de cabos de energia elétrica expostos gerando risco a segurança das pessoas; e s) bancos, piso em porcelanato, tampa de caixa de passagem danificados.
	8. As ações da Caixa para sanar as pendências acima verificadas, apresentar informações/justificativas ou a devolução dos recursos glosados pelos agentes responsáveis (exprefeito e sucessor) estão consignadas à peça 1, p. 9-11, 204-206, 282-284 e 286, porém não foi obtido êxito, apesar de ambos os gestores tomarem conhecimento das correspondências.
	9.	A par disso, a Caixa elaborou o relatório do tomador de contas especial (peça 1, p. 302308) , atribuindo a responsabilidade ao Sr. Pedro Antônio Vilela Barbosa, prefeito na gestão 2005-2008 e 2009-2012, pelas irregularidades cometidas (item 7 e alíneas, retro) , e ao Sr. José Genaldi Ferreira Zumba, prefeito sucessor (2013-2016) , glosando o valor original de R$ 158.535,00, porém não expôs os motivos de arrolar a responsabilidade deste último gestor (v. peça 1, p. 306, item 12) .
	10. A inscrição da responsabilidade dos precitados responsáveis no Siafi, na conta contábil 'Diversos Responsáveis Apurados', foi efetuada mediante a nota de lançamento 2015NL001312, de 10/9/2015, no valor de R$ 271.688,86, atualizado até 9/9/2015, restando registrada a situação de débito com o Tesouro Nacional (peça 1, p. 298) .
	11. O órgão de controle interno federal certificou a irregularidade das contas somente do Sr. Pedro Antônio Vilela Barbosa (peça 1, 324-329) , tendo a autoridade ministerial atestado ter tomado conhecimento (peça 1, p. 332) .
	12. No âmbito deste Tribunal, os autos foram instruídos inicialmente (peça 6) , quando foi proposta a citação do Sr. Pedro Antônio Vilela Barbosa, prefeito municipal à época dos fatos considerados irregulares, a qual foi endossada pelo diretor desta unidade técnica, por delegação de competência do Ministro-Relator e do secretário (peça 7) . Em cumprimento, foi expedido o ofício de citação ao responsável (peça 8) .
	13. O responsável tomou ciência do ofício que lhe foi remetido, conforme documento constante da peça 9, tendo solicitado dilação de prazo, ingresso de procurador e pedido de vistas dos autos (peças 10) . Após autorização do Secretário (peça 12) , foi remitido o Ofício nº 1407/2016-TCU/SECEX-RN, de 22/12/2016, noticiando a prorrogação do prazo (peça 13) .
	14. Tomado ciência do ofício de comunicação supra (peça 14) , o responsável apresentou, tempestivamente, por meio de seu procurador regularmente designado (peça 11) , suas alegações de defesa, conforme documentação de peça 15 (p. 1-13 - defesa propriamente dita, e p. 14-118 - docs complementares) .
	15. Uma vez que o débito constante do ofício citatório estava incorreto (peça 8) , os autos foram reinstruídos (peça 17) com a proposta de imputação do débito correto (R$ 158.535,00) , a contar das datas a partir dos desbloqueios dos recursos pela Caixa (v. item 4, retro) .
	16. A par disso e com a anuência do Diretor desta unidade técnica por delegação de competência do Ministro Relator e do Secretário (peça 18) , o responsável foi novamente citado (peça 19) . 
	17. Após a ciência do ofício citatório por meio do seu procurador (peça 20) , este apresentou novamente alegações de defesa (peça 21) , com idêntico teor da defesa anterior (peça 15, p. 1-13) , diferenciando somente pela ausência dos documentos contidos na peça 15, p. 14-118.
	18. Revendo os autos, em 29/5/2017, o Diretor desta unidade técnica entendeu que o débito fosse também atribuído à empresa contratada Construtora e Incorporadora Nunes e Rodrigues Ltda., uma vez que concorreu para a paralisação da obra, devido a execução insatisfatória e ausência de soluções corretivas (peça 23) .
	19. Dando cumprimento ao despacho do Diretor, este auditor elaborou a instrução técnica (peça 26) , com proposta de citação solidária dos responsáveis, o Sr. Pedro Antônio Vilela Barbosa e a empresa Construtora e Incorporadora Nunes e Rodrigues Ltda., posição corroborada por esta unidade técnica (peça 27) .
	20. A par disso, foram expedidos os ofícios citatórios aos responsáveis e obtidas as suas alegações de defesa, tempestivamente, conforme demonstrados no quadro a seguir.
	Responsáveis
	Ofício nº 
	Data
	Local
	Ciência
	Resposta

	Pedro Antônio Vilela Barbosa
	516/2017
	7/6/2017
	Peça 28
	Peça 30
	Peça 31

	Construtora e Incorporadora Nunes e Rodrigues Ltda. 
	517/2017
	7/6/2017
	Peça 29
	Peças 32 e 33
	Peça 41

		531/2018 (1) 
	28/5/2018
	Peça 37
	Peça 40
	
		530/2018 (1) 
	28/5/2018
	Peça 38
	Peça 39
	
 (1) na pessoa dos sócios da empresa
	Exame técnico
	21. São analisados, a seguir, as alegações de defesa apresentadas pelos responsáveis, individualizadamente. 
	I. Alegações de defesa apresentadas pelo Sr. Pedro Antônio Vilela Barbosa (peças 15, 21 e 31) 
	22. Os argumentos de defesa apresentados pelo responsável são idênticos nas três peças precitadas, diferenciando somente quanto aos documentos anexos (peça 15, p. 14-118) , que tratam de elementos probatórios da execução da avença, compostos, dentre outros, de contrato e aditivos firmado com a empresa contratada, nota de empenho, planilha orçamentária e fotos da obra. Por serem mais completas, tomaremos como referência para análise a documentação integrante da peça 15.
	23. No que importa ao deslinde da matéria questionada, o responsável argumentou os aspectos a seguir relacionados, em síntese (peça 15, p. 1-13) :
	- cumpriu integralmente com o contrato e suas cláusulas, não havendo nexo de causalidade entre a sua conduta e suposto dano ao erário, portanto, ausente o dever de restituir os recursos pleiteados;
	- o atraso da execução da obra se deu por inteira culpa da empresa contratada que, embora notificada por três vezes sobre o atraso no cronograma físico, esta não tomou providências saneadoras;
	- que todo o dinheiro proveniente do convênio era repassado integralmente e de modo legal à empresa contratada, de forma que sempre foi cobrada a dar agilidade a realização das obras, sem ter obtido êxito;
	-  não há conduta dolosa do responsável, muito menos enriquecimento ilícito, locupletamento ou mesmo dano aos cofres públicos, havendo prova da prestação dos serviços contratados junto à Caixa;
	- conforme consta nos autos e nesta defesa, ficou comprovada a boa-fé do responsável na finalização da avença, embora possa se reconhecer alguma falha técnica na execução da obra, que, no caso, é de responsabilidade da empresa contratada, inclusive de prejuízos causados ao erário;
	- há ausência de prova de suposta conduta ilícita do responsável, havendo, sim, prova robusta da prestação dos serviços com os recursos recebidos, de modo legal, com boa-fé desse gestor, haja vista que os recursos utilizados foram para o atendimento do interesse público, restando, apenas, na hipótese de alguma irregularidade, de ser da empresa contratada responsável por qualquer comprovação no quantum efetivamente utilizado na obra, visto ter agido com desapreço para com a administração pública;
	- cumpriu na integralidade o que fora acordado entre a empresa contratada e a Caixa, repassando a integralidade dos recursos. Caso haja alguma irregularidade, deve ser atribuída à empresa contratada, que não cumpriu o acordado com a prefeitura, portanto, o prejuízo deverá ser atribuído a empresa, ante a ausência de dolo ou má-fé do defendente; 
	- mesmo admitindo-se a não conclusão da obra, não merece prosperar os laudos técnicos da Caixa, pois a obra tem funcionalidade, servindo as suas finalidades à população; e
	- por fim, requer que esta Corte de Contas aceite a presente defesa e entenda sanadas as irregularidades desta TCE, uma vez que não houve desvio de verba, enriquecimento ilícito, danos ao erário, prática de atos irregulares, ausência de dolo ou má-fé em sua gestão; e, caso tenha ocorrido algum dano, seja de inteira responsabilidade da empresa contratada.
	23.1. Em reforço, o defendente juntou aos autos os seguintes documentos: Contrato nº  23/2008, celebrado em 23/6/2008, entre o município de São João/PE e a empresa Construtora e Incorporadora Nunes e Rodrigues Ltda. (peça 15, p. 14-16) ; Ordem de Início dos Serviços, datada de 23/6/2008 (peça 15, p. 18) ; ofícios expedidos pela prefeitura cobrando da construtora agilidade na execução da obra (peça 15, p. 66, 113 e 114) , acervo fotográfico da obra (peça 15, p. 67-78) e solicitações/justificativas de prorrogações de prazo e respectivos termos aditivos (p. 50-65 e 79-111) .	
	Análise
	24. Observa-se que a defesa converge em isentá-lo do cometimento da execução parcial da obra e, por conseguinte, da prática do dano ao erário, mas ressalta que, em sendo o caso de ter ocorrido de fato falhas técnicas na obra, cabe a responsabilidade à empresa contratada, uma vez que recebeu os recursos financeiros e não realizou a obra na sua plenitude. 
	24.1. Sobre o dano em si, tenho a registrar que a Caixa realizou sucessivas fiscalizações in loco no decorrer da execução da obra (peça 1, p. 79-83, 85-89, 97-103, 109-117, 123-125, 133-141, 147-157, 163-171, 175-181 e 187-193) , tendo sido constatados vários itens de serviços previstos na planilha orçamentária não executados, executados parcialmente e serviços realizados apresentando defeitos, equivalente a 57,71% do programado, resultando num produto sem funcionalidade à população do município (v. Relatório de TCE, peça 1, p. 306, item 11) e gerando prejuízo aos cofres públicos, falhas essas endossadas pelo Parecer PA GIDUR/CA 493/13#20, de 19/7/2013 (peça 1, p. 195-202) e PA GIDUCCA 797/2014, de 21/8/2014 (peça 1, p. 5-7) , conforme relacionadas no item 7 desta instrução. Corroborando esse entendimento, menciona-se o relatório fotográfico da Caixa mostrando cabalmente diversas falhas técnicas na execução dos serviços (peça 1, p. 197-202) , que comprometeram o uso da obra pela comunidade. Portanto, diferentemente do que alega o responsável, houve, sim, dano ao erário decorrente da inexecução parcial do objeto do contrato de repasse e pela não funcionalidade da obra, contrariando o Plano de Trabalho aprovado do Contrato de Repasse nº  227456-03/2007. 
	24.2. No que tange à responsabilização pelas irregularidades, cabe ao Sr. Pedro Antônio Vilela Barbosa, como ordenador de despesa da prefeitura municipal e signatário do contrato de repasse, liberar os recursos à empresa, pagar as medições e se certificar da plena realização dos serviços. 
	24.2.1. Nesse aspecto, a ordem de pagamento das medições à empresa só poderia ter sido autorizada pelo ex-prefeito municipal após se municiar, por todos os meios necessários, de que os serviços contratados foram efetivamente executados nos termos pactuados, zelando, assim, pela boa e regular aplicação dos recursos, fato não ocorrido no presente caso, pois contrariou o disposto nos arts. 62 e 63 da Lei 4.320/1964. Em reforço a esse entendimento, a própria defesa do responsável afirma que ia repassando os recursos à empresa a medida que a obra avançava, mas a contratada se manteve inerte ou apresentava justificativas não plausíveis para o saneamento das pendências levantadas pelas fiscalizações da Caixa (peça 15, p. 3, § 4º) .
	24.2.2. Frise-se que desde o início da ordem de inícios dos serviços, em 23/6/2008 (peça 15, p. 18) , até 10/7/2013, data da última visita in loco (peça 1, p. 195, item 3) , ocorreram dez relatórios de acompanhamento de engenharia (RAE) e uma vistoria (peça 1, p. 79-193) , e em todas eles a Caixa detectou pendências técnicas na obra que eram comunicadas ao gestor para providências saneadoras, porém não eram corrigidas, ou eram parcialmente, chegando ao ponto de a Caixa ser obrigada a instaurar a presente TCE após esgotadas todas as medidas saneadoras solicitadas. 
	24.2.3. A par do exposto, vejo que a conduta do Sr. Paulo Antônio Vilela Barbosa, contribuiu diretamente para a ocorrência do dano ora questionado, cabendo a este a devolução dos recursos glosados, a partir das datas dos desbloqueios dos recursos à Prefeitura Municipal de São João/PE, por contrariar o art. 93 do Decreto-Lei 200/1967, art. 22 da IN-STN/1997 (vigente à época da celebração da avença) e as cláusulas primeira, segunda e terceira, subitem 3.2, alínea 'a' do termo do Contrato de Repasse nº 0227456-03/2007.
	25. Assim, diante do exposto, rejeitam-se as alegações defesa apresentadas pelo Sr. Pedro Antônio Vilela Barbosa e, em consequência, propõe-se o julgamento das suas contas irregulares, com restituição do débito ao erário e aplicação da multa prevista no art. 57 da Lei 8.443/1992.
	II. Alegações de defesa apresentadas pela Construtora e Incorporadora Nunes e Rodrigues Ltda. (peça 41) 
	26. Em síntese, a empresa argumentou que:
	- os repasses dos recursos eram feitos pelo Ministério do Turismo ao gestor municipal, a quem caberia o pagamento à empresa após as medições;
	- executou, segundo o TCU, 57,71% do previsto, portanto, restou 42,29% a ser concluída a obra;
	- recebeu pelos serviços executados R$ 57.134,87, correspondendo a 17% do valor total do contrato de R$ 343.461,85;
	- assim, recebeu menos que o efetivamente executado; 
	- tendo em vista o atraso nas medições e, por consequência, nos repasses dos valores correspondentes àquilo que já havia sido executado, a empresa viu-se impossibilitada de continuar os serviços, culminando com a paralisação da obra; e
	- por fim, requereu a improcedência da presente TCE, para liberar a empresa de qualquer penalidade.
Análise	 
	27. Conforme alegado, a empresa recebeu menos recursos do que tinha direito, pois executou 57,71% da obra, correspondente a R$ 198.211,83 (= 0,5771 x R$ 343.461,85) , mas foi pago pela prefeitura municipal somente R$ 57.134,87, ou seja, 17% do montante pactuado. E mais, aduziu que os atrasos das medições e, por consequência, nos repasses financeiros por parte da prefeitura municipal, forçou-a a rescindir o contrato. Nesse contexto, cabe razão a empresa pela não imputabilidade do débito, pois recebeu recursos a menor do que representou os serviços executados.
	28. No entanto, há que se considerar que muitos dos serviços executados pela empresa apresentaram defeitos de construção precisando de reparos, alguns executados parcialmente, outros em desacordo com a planilha orçamentária, conforme apontado pelas várias vistorias in loco da Caixa, resultando numa obra sem funcionalidade (v. item 7, retro) . No Parecer PA GIDUR/CA 493/13 #20, datado de 19/7/2013 (peça 1, p. 195-202) , consta a análise técnica e o relatório fotográfico conclusivos da Caixa evidenciando as pendências técnicas encontradas na obra as quais não corrigidas, embora a empresa tenha tido conhecimento. Dessa forma, a empresa é corresponsável pela inexecução parcial da obra, pois recebeu parte dos recursos e não construiu a contento os serviços pagos, apresentando graves defeitos tornando-os sem utilidade. 
	29. Compulsando os elementos integrantes da peça 1, p. 208-252, compostos das notas fiscais emitidas pela empresa e da Relação de Pagamentos - OGU elaborados pela Caixa, verificamos que, na verdade, a empresa foi beneficiada com R$ 134.932,44 e não R$ 57.134,87, como alegou, portanto, esse deve ser o débito imputado solidariamente aos responsáveis, a contar dos pagamentos à empresa (peça 1, p. 242-246) .
	29.1. No entanto, é salutar mencionar que, embora tenha sido citada pela integralidade do débito solidário com o prefeito, de R$ 158.535,00, pesa em favor da empresa o débito ser menor, tornando-se dispensável a realização de nova citação, uma vez que não foi devidamente comprovada a aplicação dos recursos recebidos de parte do valor no montante de R$ 134.932,44, conforme referido acima. 
	30. Por esses motivos, rejeito as alegações de defesa apresentadas pela empresa, e considero em débito com o Tesouro Nacional, relativa a quantia efetivamente recebida de R$ 134.932,44, contrariando o art. 93 do Decreto-Lei 200/1967 e a cláusula primeira do Contrato n. 23/08, celebrado em 23/6/2008.
	III. Outras Considerações
	31. Vale frisar que o Sr. Paulo Antônio Vilela Barbosa é responsável em mais quatro processos de TCE no âmbito desta Corte de Contas, todos no estado de 'aberto', quais sejam: TC Processo 012.871/2017-6, TC Processo 003.674/2017-7, TC Processo 000.142/2017-4 e TC Processo 024.899/2016-0.
	32. Por fim, uma vez que houve aplicação indevida de recursos municipais de R$ 27.609,54 (v. item 4 desta instrução) , considera-se que os fatos sejam levados ao conhecimento do Tribunal de Contas do Estado do Rio Grande do Norte (TCE/RN) para providências cabíveis. 
	33. Tendo em vista que o tomador de contas especial arrolou também como responsável o prefeito municipal sucessor Sr. José Genaldi Ferreira Zumba, registrando-o na conta contábil 'Diversos Responsáveis Apurados' (peça 1, p. 298) , e considerando que não se configurou sua responsabilidade nesta TCE, conforme tratado na instrução técnica da peça 6, item 14, seja determinada à Caixa que proceda a baixa na sua responsabilidade no sistema Siafi.
	Conclusão
	34. Em face das análises promovidas nos itens 24 e subitens, e 27 a 30 da Seção 'Exame Técnico', propõe-se rejeitar as alegações de defesa apresentadas pelo Sr. Pedro Antônio Vilela Barbosa, prefeito municipal de São João/PE, nas gestões 2005-2008 e 20092012, e da Construtora e Incorporadora Nunes e Rodrigues Ltda., empresa contratada para executar a obra, uma vez que foram insuficientes para elidir as irregularidades a eles atribuídos. Ademais, inexistem nos autos elementos que demonstrem sua boa-fé ou a ocorrência de outros excludentes de culpabilidade. Desse modo, suas contas devem, desde logo, ser julgadas irregulares, nos termos do art. 202, § 6º, do Regimento Interno/TCU, procedendo-se as suas condenações em débito e à aplicação da multa prevista no art. 57 da Lei 8.443/1992.
	35. Seja determinada à Caixa que proceda a baixa da responsabilidade do Sr. José Genaldi Ferreira Zumba, CPF XXX.479.314-XX, na conta contábil 'Diversos Responsáveis Apurados' no sistema Siafi (item 31 da instrução) .
	36. Propõe-se, ainda, que seja encaminhado cópia da deliberação que vier a ser proferida por este Tribunal ao Ministério do Turismo e à Caixa para conhecimento, por serem os órgãos descentralizadores dos recursos e interveniente, respectivamente.
	37. Por fim, uma vez que houve aplicação indevida de recursos municipais de R$ 27.609,54 (v. item 4 desta instrução) , sejam os fatos levados ao conhecimento do Tribunal de Contas do Estado do Rio Grande do Norte (TCE/RN) para providências cabíveis.
	Proposta de encaminhamento
	38. Diante o exposto, submetem-se os autos à consideração superior, propondo:
	a) com fundamento nos arts. 1º, inciso I, 16, inciso III, alínea 'c', referente às ocorrências atribuídas ao responsável, da Lei 8.443/1992 c/c os arts. 19 e 23, inciso III, da mesma Lei, e com arts. 1º, inciso I, 209, inciso III e § 5º, incisos I e II, 210 e 214, inciso III, do Regimento Interno, que sejam julgadas irregulares as contas do Sr. Pedro Antônio Vilela Barbosa, prefeito municipal do município de São João/PE nas gestões 2005-2008 e 2009-2012, e da empresa Construtora e Incorporadora Nunes e Rodrigues Ltda., e condená-los aos pagamentos das quantias a seguir especificadas, com a fixação do prazo de quinze dias, a contar da notificação, para comprovar, perante o Tribunal (art. 214, inciso III, alínea 'a', do Regimento Interno) , o recolhimento das dívidas aos cofres do Tesouro Nacional, atualizada monetariamente e acrescida dos juros de mora, calculados a partir da data discriminada, até a data do recolhimento, na forma prevista na legislação em vigor.
	a.1) Débito do Sr. Pedro Antônio Vilela Barbosa:
	Valor original (R$) 
	Data da ocorrência
	Débito/Crédito

	12.899,25
	13/1/2009
	D

	8.482,50
	17/3/2009
	D

	9.740,25
	14/12/2009
	D

	65.578,50
	8/1/2010
	D

	18.324,48
	27/9/2010
	D

	9.901,77
	28/12/2010
	D

	33.608,25
	29/9/2011
	D

	9.391,50
	15/1/2009
	C

	5.742,10
	16/1/2009
	C

	9.971,00
	19/3/2009
	C

	11.437,28
	17/12/2009
	C

	49.674,84
	6/1/2010
	C

	28.122,24
	6/1/2010
	C

	20.593,48
	21/12/2010
	C

Valor atualizado até 16/8/2018: R$ 34.012,97 (peça 42) 
	a.2) Débito solidário do Sr.  Pedro Antônio Vilela Barbosa com a Construtora e Incorporadora Nunes e Rodrigues Ltda.:
	Valor original (R$) 
	Data da ocorrência
	Débito/Crédito

	9.391,50
	15/1/2009
	D

	5.742,10
	16/1/2009
	D

	9.971,00
	19/3/2009
	D

	11.437,28
	17/12/2009
	D

	49.674,84
	6/1/2010
	D

	28.122,24
	6/1/2010
	D

	20.593,48
	21/12/2010
	D

	134.932,44
	Total

Valor atualizado até 16/82018: R$ 296.111,12 (peça 43) 
	b) aplicar ao Sr. Pedro Antônio Vilela Barbosa e a Construtora e Incorporadora Nunes e Rodrigues Ltda. a multa prevista no art. 57 da Lei 8.443/1992 c/c o art. 267 do Regimento Interno, com a fixação do prazo de quinze dias, a contar da notificação, para comprovarem, perante o Tribunal (art. 214, inciso III, alínea 'a', do Regimento Interno) , o recolhimento das dívidas aos cofres do Tesouro Nacional, atualizada monetariamente desde a data deste acórdão até a do efetivo recolhimento, se for paga após o vencimento, na forma da legislação em vigor;
	c) autorizar, desde logo, nos termos do art. 28, inciso II, da Lei 8.443/1992, a cobrança judicial das dívidas caso não atendida a notificação;
	d) determinar à Caixa Econômica Federal que dê baixa na responsabilidade no Siafi na conta 'Diversos Responsáveis Apurados' em nome de Pedro Antônio Vilela Barbosa; e
	e) encaminhar cópia da deliberação ao Procurador-Chefe da Procuradoria da República em Pernambuco, nos termos do § 3º do art. 16 da Lei 8.443/1992 c/c o § 7º do art. 209 do Regimento Interno do TCU, para adoção das medidas que entender cabíveis; e comunicar-lhe que o relatório e o voto que a fundamentam podem ser acessados por meio do endereço eletrônico www.tcu.gov.br/acordaos e que, caso haja interesse, o Tribunal pode enviar-lhe cópia desses documentos sem qualquer custo; 
	f) encaminhar cópia da deliberação ao Tribunal de Contas do Estado do Rio Grande do Norte, uma vez que houve aplicação indevida de recursos municipais de R$ 27.609,54 para providências cabíveis; e comunicar-lhe que o relatório e o voto que a fundamentam podem ser acessados por meio do endereço eletrônico www.tcu.gov.br/acordaos e que, caso haja interesse, o Tribunal pode enviar-lhe cópia desses documentos sem qualquer custo; e
	g) encaminhar cópia da deliberação ao Ministério do Turismo e à Caixa Econômica Federal para ciência do resultado do julgamento, nos termos do art. 18, § 6º, da Resolução-TCU 170/2004; e comunicar-lhe que o relatório e o voto que a fundamentam podem ser acessados por meio do endereço eletrônico www.tcu.gov.br/acordaos e que, caso haja interesse, o Tribunal pode enviar-lhe cópia desses documentos sem qualquer custo."
3.	Enfim, por intermédio do Exmo. Sr. Procurador Rodrigo Medeiros de Lima, o MPTCU manifestou a sua parcial concordância em relação à referida proposta da unidade técnica, consignando, para tanto, o seu parecer à Peça 47 nos seguintes termos:
	" (...) 10. O Ministério Público concorda com as conclusões da Secex/RN, pela rejeição da defesa dos responsáveis e o consequente julgamento pela irregularidade de suas contas, com imputação de débito e multa, mas ressalva apenas a necessidade de ser incluída mais uma parcela de débito em desfavor da Construtora e Incorporadora Nunes e Rodrigues Ltda., em solidariedade com o ex-prefeito, pelo motivo que passa a expor.
	11. A unidade técnica deixou de considerar em sua instrução, ao propor o débito a menor que deveria ser imputado à construtora, quando comparado ao montante total pelo qual a empresa foi citada, a Nota Fiscal (NF) 1.754, no valor de R$ 11.752,90, de 21/12/2010 (peça 1, p. 252) . Esse documento fiscal foi atestado pelo então secretário de Obras do município de São João na referida data, mas não constou em nenhum dos documentos intitulados 'Relação de Comprovantes de Pagamentos - OGU' constantes dos autos, elaborados pela prefeitura municipal (peça 1, p. 208-210, 216-220, 224-228; 232-236 e 242-248) .
	12. Mesmo sem ter sido a NF 1.754 indicada nas relações atinentes aos 'Comprovantes de Pagamentos - OGU' presentes nesta TCE, é possível verificar, por meio do extrato bancário à peça 1 (p. 270) , que foi realizado o desembolso correspondente a esse documento fiscal em favor da Construtora e Incorporadora Nunes e Rodrigues Ltda. Nesse extrato, consta o pagamento à empresa no valor de R$ 10.824,44 (débito no extrato bancário) , em 4/1/2011, além de débito no valor de R$ 928,46, datado de 5/1/2011, possivelmente relacionado à retenção de tributos. O somatório das quantias grifadas totaliza R$ 11.752,90, que corresponde ao valor da NF 1.754.
	13. Assim, deve ser acrescido ao débito a ser imputado à Construtora e Incorporadora Nunes e Rodrigues Ltda., em solidariedade com o Sr. Pedro Antônio Vilela Barbosa, a parcela de R$ 11.752,90, com data de ocorrência em 4/1/2011 (data em que a empresa recebeu o pagamento) .
	14. Diante do exposto, este membro do Ministério Público de Contas da União concorda com a proposta da Secex/RN, sugerindo apenas a substituição dos quadros dos subitens a.1 e a.2 do parágrafo 38 da instrução à peça 44 pelos quadros a seguir apresentados, mantendo-se a redação dos demais subitens do referido parágrafo:
	a) parcelas de débito sob responsabilidade do Sr. Pedro Antônio Vilela Barbosa:
	Valor original (R$) 
	Data da ocorrência
	Débito/Crédito

	12.899,25
	 13/1/2009
	D

	8.482,50
	 17/3/2009
	D

	9.740,25
	14/12/2009
	D

	65.578,50
	    8/1/2010
	D

	18.324,48
	 27/9/2010
	D

	9.901,77
	28/12/2010
	D

	33.608,25
	  29/9/2011
	D

	9.391,50
	  15/1/2009
	C

	5.742,10
	 16/1/2009
	C

	9.971,00
	19/3/2009
	C

	11.437,28
	17/12/2009
	C

	49.674,84
	   6/1/2010
	C

	28.122,24
	  6/1/2010
	C

	20.593,48
	21/12/2010
	C

	11.752,90
	   4/1/2011
	C

	b) parcelas de débito sob responsabilidade do Sr. Pedro Antônio Vilela Barbosa, em solidariedade com a Construtora e Incorporadora Nunes e Rodrigues Ltda.:
	Valor original (R$) 
	Data da ocorrência
	Débito/Crédito

	9.391,50
	15/1/2009
	D

	5.742,10
	16/1/2009
	D

	9.971,00
	19/3/2009
	D

	11.437,28
	17/12/2009
	D

	49.674,84
	   6/1/2010
	D

	28.122,24
	  6/1/2010
	D

	20.593,48
	21/12/2010
	D

	11.752,90
	  4/1/2011
	D

						Ministério Público (...) "
	É o Relatório.

8.1. José Nelson Vilela Barbosa Filho (OAB-PE 16.302) e outros, representando Pedro Antônio Vilela Barbosa.

Procurador Rodrigo Medeiros de Lima.

TOMADA DE CONTAS ESPECIAL. CONTRATO DE REPASSE. CAIXA ECONÓMICA FEDERAL. URBANIZAÇÃO DO COMPLEXO TURÍSTICO NO ESPAÇO CULTURAL DO TERMINAL DO TREM. EXECUÇÃO APENAS PARCIAL DO OBJETO PACTUADO. AUSÊNCIA DE FUNCIONALIDADE. CITAÇÃO. REJEIÇÃO DAS ALEGAÇÕES DE DEFESA. CONTAS IRREGULARES. DÉBITO. MULTA.

TOMADA DE CONTAS ESPECIAL (TCE)

Secretaria do TCU no Estado do Rio Grande do Norte (Sec-RN).

Trata-se de tomada de contas especial instaurada pela Caixa Econômica Federal (Caixa) em desfavor, originalmente, de Pedro Antônio Vilela Barbosa e de José Genaldi Ferreira Zumba, como então prefeitos de São João - PE (gestões: 2005-2008/2009-2012 e 2013-2016 respectivamente) , diante da execução apenas parcial do objeto pactuado pelo Contrato de Repasse nº  227456-03/2007 celebrado pelo então Ministério do Esporte para a urbanização do Complexo Turístico no Espaço Cultural do Terminal do Trem, na sede do referido município, com a previsão do aporte de R$ 292.500,00 em recursos federais e de R$ 50.961,85 em recursos da contrapartida municipal, perfazendo o valor total de R$ 343.461,85.
2.	A vigência do ajuste foi estipulada para o período de 25/10/2007 a 25/10/2012 com o prazo para a prestação de contas final fixado em 24/12/2012 (Peça 1, p. 47) , a despeito, contudo, de ter sido efetivamente repassada ao referido município a quantia de R$ 158.535,00, em 7 (sete) parcelas, sob as seguintes condições: 
	Data
	Valor - R$

	13/1/2009
	12.899,25

	17/3/2009
	8.482,50

	14/12/2009
	9.740,25

	8/1/2010
	65.578,50

	27/9/2010
	18.324,48

	28/12/2010
	9.901,77

	29/9/2011
	33.608,25

3.	Contudo, a partir das sucessivas fiscalizações in loco realizadas pela Caixa durante a execução da referida obra, o Relatório do Tomador de Contas (Peça 1, p. 302-308) consignou a ocorrência de diversos itens de serviço previstos na planilha orçamentária, mas não executados, executados parcialmente ou realizados com defeitos, equivalendo a 57,71% do total programado, sem a subsequente funcionalidade da parcela executada em prol da comunidade local.
4. 	Por essa linha, o tomador de contas atribuiu a responsabilidade pela devolução do débito pelo valor original de R$ 158.535,00 em desfavor de Pedro Antônio Vilela Barbosa e de José Genaldi Ferreira Zumba.
5.	Todavia, no âmbito do TCU, a partir das irregularidades detectadas nos autos, a então Secex-RN promoveu a citação solidária de Pedro Antônio Vilela Barbosa, como único gestor dos recursos federais, em solidariedade com a Construtora e Incorporadora Nunes e Rodrigues Ltda., como empresa contratada, para recolherem o débito e/ou apresentarem as suas alegações de defesa em face da não comprovação da boa e regular aplicação dos recursos federais repassados.	
6.	De todo modo, após a análise do feito, aí incluídas as alegações de defesa apresentadas pelos responsáveis, a unidade técnica pugnou pela irregularidade das presentes contas para condená-los em débito e em multa, tendo o MPTCU anuído parcialmente a essa proposta, ao sugerir pequena alteração no montante do débito imputável à referida entidade.
7.	Incorporo os pareceres da unidade técnica e do MPTCU a estas razões de decidir.
8.	Em síntese, o ex-gestor municipal alegou que: (i) teria cumprido integralmente o ajuste para a execução da obra, tentando afastar o nexo causal entre a sua conduta e o dano ao erário; (ii) o atraso na execução da obra estaria sob a inteira responsabilidade da empresa contratada, já que, embora tivesse sido notificada por três vezes sobre o atraso no cronograma físico d empreendimento, ela não teria tomado as providências saneadoras cabíveis; e (iii) os laudos técnicos da Caixa não mereceriam prosperar, já que a obra contaria com a suposta funcionalidade em favor da população local.  
9.	Por sua vez, a empresa alegou, em resumo, que: (i) teria recebido o valor em patamar inferior ao efetivamente executado; e (ii) teria ficado impossibilitada de prosseguir com os itens de serviço, culminando com a paralisação da obra, diante dos supostos atrasos nas medições e nos correspondentes pagamentos.
10.	Ocorre, todavia, que, para além dos argumentos já refutados pela unidade técnica, a obra inacabada não teria resultado em benefícios à comunidade local, restando, também por aí, evidenciado o efetivo prejuízo ao erário.
11.	Não fosse o bastante, os responsáveis não apresentaram as evidências probatórias sobre as supostas medidas adotadas para reverter o problema da paralisação do empreendimento, não tendo sido apresentada qualquer comprovação de a parcela executada do empreendimento poder ser aproveitada em prol da comunidade local.
12.	A jurisprudência do TCU tem se firmado no sentido de que a não consecução dos objetivos pactuados tende a resultar na condenação dos responsáveis à integral devolução dos recursos federais transferidos, a despeito da suposta aplicação parcial ou total dos recursos repassados, ante o inegável desperdício dos valores federais sem o subsequente aproveitamento do objeto executado em favor da comunidade local (v.g.: Acórdão 2581/2014-TCU-Plenário, Acórdão 4712/2015-TCU-Primeira Câmara, e Acórdão 4024/2010-TCU-Segunda Câmara) . 
13. 	A jurisprudência do TCU é firme, ainda, no sentido da responsabilidade pessoal do gestor pela comprovação da boa e regular aplicação dos recursos federais recebidos mediante convênio ou instrumentos congêneres, submetendo-se todo aquele que utiliza ou gerencia recursos públicos ao dever de demonstrar o correto emprego dos valores federais, nos termos dos arts. 70, parágrafo único, e 37, caput, da Constituição de 1988 e do art. 93 do Decreto-Lei nº 200, de 25 de fevereiro de 1967 (v.g. Acórdãos 27/2004, 371/1999 e 384/1998, da 2ª Câmara, Acórdão 92/1999-TCU-Primeira Câmara, e Decisão 667/1995-Plenário) .
14. 	Por esse prisma, a falta de elementos suficientes para demonstrar a boa e regular aplicação dos recursos federais transferidos, diante, sobretudo, da ausência de comprovação do necessário benefício da parcial execução do empreendimento em prol da comunidade local, dá ensejo à presunção legal de dano ao erário, em face das evidências de desvio dos valores federais, com o subsequente desperdício dos valores federais aportados ao ajuste, mostrando-se adequada a proposta da unidade técnica para condenar os responsáveis ao pagamento do débito pelo integral valor repassado, além de lhes aplicar a subsequente multa legal. 
15. 	Não se vislumbra, enfim, a prescrição da pretensão punitiva do TCU no presente caso concreto, haja vista que não houve o transcurso de mais de dez anos entre a ordem para a citação no âmbito do TCU, em 6/6/2017 (Peça 27) , e a data fatal para a prestação de contas final do ajuste, em 24/12/2012 (Peça 1, p. 47) , nos termos do Acórdão 1441/2016-TCU-Plenário.
16.	Eis que, por meio do referido Acórdão 1.441/2016 proferido pelo Plenário na Sessão Extraordinária de 8/6/2016, o TCU firmou o seu entendimento no sentido de que a prescrição da pretensão punitiva deve seguir a regra geral do prazo decenal, contado a partir do fato, em linha com o art. 205 do Código Civil brasileiro, interrompendo-se a contagem do aludido prazo com a ordem de citação, nos termos do art. 240, caput, da Lei nº 13.105 (Código Processual Civil) , de 2015.
17.	Sem prejuízo, no entanto, do respeito a esse entendimento do Tribunal, reitero a minha ressalva já registrada em vários outros julgados do TCU no sentido de que, na ausência de lei específica, o TCU não deveria aplicar qualquer prazo prescricional sobre a referida pretensão punitiva ou, então, na pior das hipóteses, o Tribunal deveria aplicar a regra prescricional fixada pela Lei nº  9.873, de 1999, não só porque ela trata diretamente de prescrição no âmbito do direito administrativo sancionador, mas também porque, entre outras medidas, a aludida lei manda aplicar o prazo prescricional penal, quando a infração administrativa também configure crime, além de determinar expressamente que, no caso de ilícito continuado ou permanente, a contagem do prazo se inicie no dia da cessação do aludido ilícito.
18.	A despeito, contudo, dessa minha posição pessoal, pugno pela aplicação da multa legal aos referidos responsáveis, submetendo-me, pois, ao entendimento fixado pelo TCU no âmbito do aludido Acórdão 1441/2016-TCU-Plenário. 
19.	 Entendo, portanto, que o TCU deve julgar irregulares as presentes contas, nos termos do art. 16, III, alíneas "b" e "c", da Lei nº 8.443, de 1992, para condenar os responsáveis ao pagamento do débito apurado nos autos, em sintonia aí com o parecer do MPTCU, sem prejuízo de lhes aplicar a multa prevista no art. 57 dessa mesma lei.
Ante o exposto, pugno pela prolação do Acórdão ora submetido a este Colegiado.
TCU, Sala das Sessões, em 5 de fevereiro de 2019.
Ministro-Substituto ANDRÉ LUÍS DE CARVALHO 
Relator